【裁判字號】    98,建,8
【裁判日期】    980707
【裁判案由】    損害賠償
【裁判全文】
臺灣板橋地方法院民事判決                 98年度建字第8號
原      告  丁○○
            丙○○
訴訟代理人  楊宗儒律師
被      告  泰洛科技股份有限公司
法定代理人  甲○
訴訟代理人  莊勝榮律師
複 代 理人  李建暲律師
上列當事人間請求損害賠償事件，本院於民國98年6 月9 日言詞
辯論終結，判決如下：
    主      文
原告之訴及假執行之聲請均駁回。
訴訟費用由原告負擔。
    事實及理由
一、原告主張：
  (一)原告丁○○為訴外人家樂營造有限公司（下稱家樂公司）之
    法定代理人，於民國94年9 月間，家樂公司與被告接觸，並
    委由訴外人馬康俊建築師負責與被告討論，其位於台北縣林
    口鄉○○段352 地號上之辦公大樓興建工程之設計與規劃事
    宜，並於95年2 月22日家樂公司與被告就前開興建工程訂立
    工程合約書（下稱系爭合約書），並議定承攬總價為新台幣
    （下同）5,780萬元。嗣於96年3月3日家樂公司完成6樓底板
    之灌漿並向被告請領該期工程款3,034,500 元，惟被告竟稱
    4、5樓高度不足拒絕付款並要求家樂公司停工，然家樂公司
    並無任何違約或施工有與台北縣政府核准之建照圖不符之處
    ，雖經多次協商仍無結果，被告遂於96年5 月29日以原告丁○○為家樂公司之名義負責人、原告丙○○為家樂公司之實
    際負責人，而馬康俊受原告丙○○、丁○○委託，而主張原
    告丙○○、丁○○隱瞞工程圖樣不符，有不依系爭合約書施
    工之故意，向鈞院聲請假扣押原告丙○○、丁○○及訴外人
    馬康俊、家樂公司之財產，經鈞院於96年5 月30日以96年度
    裁全字第3807號裁定（下稱系爭假扣押裁定），准被告提供
    200 萬元擔保後，得對訴外人家樂公司、馬康俊、原告丙○○、丁○○等之財產於600 萬元範圍內為假扣押，被告旋即
    供擔保後，聲請鈞院分別以96年6 月12日板院輔96執全祿字
    第2161號函假扣押執行原告丙○○、丁○○所有如上開函文
    附表所示之不動產、以96年7 月2 日板院輔96執全祿字第21
    61號函假扣押執行原告丙○○所有如前開函文附表所示之不
    動產，原告丙○○、丁○○不服提起抗告，並經台灣高等法
    院於96年9 月26日以96年度抗字第1174號裁定廢棄系爭假扣
    押裁定，嗣被告不服提起再抗告，亦經台灣高等法院於同年
    11月12日以96年度抗字第1174號駁回再抗告並確定在案。被
    告並於96年8 月20日就系爭合約書之履約糾紛即上開假扣押
    執行所欲保全之請求向台灣台北地方法院提起損害賠償之訴
    ，惟前開訴訟業經台灣台北地方法院於97年10月7 日以96年
    度建字193 號判決認定家樂公司無違約，原告丙○○、丁○○亦無故意詐欺等侵權等情事，並判決駁回被告對家樂公司
    及原告丙○○、丁○○之請求，顯見被告假扣押原告丙○○
    、丁○○之財產實無理由。
  (二)又原告丙○○曾於96年6 月初，就其所有台北縣林口鄉○○○街62巷52號（坐落林口鄉○○段第650 地號及同段第1640
    建號）之不動產（下稱系爭不動產）與訴外人乙○○議定以
    總價1,250 萬元出售，並已於96年6 月7 日簽立買賣契約，
    惟因被告聲請系爭假扣押裁定，並經鈞院於96年6 月12日以
    板院輔96執全祿字第2161號函假扣押執行原告丙○○所有之
    系爭不動產，致原告丙○○無法依約辦理過戶，縱嗣後經台
    灣高等法院於96年11月12日以96年度抗字第1174號駁回再抗
    告並確定在案，惟系爭不動產因房市下跌，僅餘1,100 萬元
    之價值，其中150 萬元之差價自屬原告丙○○因系爭假扣押
    裁定自始不當而撤銷所受之損害。而被告就與家樂公司間之
    民事糾紛，竟指稱原告丁○○詐領工程款而聲請假扣押原告
    丁○○之財產，顯有明知侵害原告丁○○權利之故意，且被
    告未提出任何證據或事由以釋明假扣押之原因，僅以臆測之
    可能性草率輕忽而為聲請系爭假扣押裁定，則被告對原告丁○○所聲請之系爭假扣押裁定顯有過失，且因被告之假扣押
    ，使原告丁○○之債權人對其信用存有疑慮，已造成原告丁○○名譽及信用上損害，而受有非財產上損害60萬元。為此
    ，爰依民事訴訟法第531 條第1 項及民法第195 條第1 項規
    定，提起本訴等語。
  (三)聲明請求：1.被告應給付原告丙○○150 萬元，及自起訴狀
    繕本送達翌日起至清償日止，按年息5%計付之利息。2.被告
    應給付原告丁○○60萬元，及自起訴狀繕本送達翌日起至清
    償日止，按年息5%計付之利息。3.願擔保請准宣告假執行。
二、被告則以：
  (一)系爭假扣押裁定雖遭台灣高等法院以96年度抗字第1174號裁
    定廢棄，然被告係依據未廢棄時之地方法院裁定實施假扣押
    ，且兩造間確有私權爭執，非裁定時客觀存在之情事不應為
    此裁定，台灣高等法院廢棄地方法院裁定後乃情事變更，台
    灣高等法院裁定未指係因自始不當而廢棄，而係不符假扣押
    要件，原告丙○○以假扣押自始不當請求賠償於法無據。又
    原告丙○○主張於96年6 月7 日將系爭不動產以1,250 萬元
    出售予訴外人乙○○，嗣跌價為1,100 萬元，係因系爭假扣
    押裁定而無法出售所致，惟系爭不動產價值下跌與系爭假扣
    押裁定間無因果關係，且於96年9 月26日台灣高等法院廢棄
    系爭假扣押裁定後，即可移轉登記，焉可能拖3 個月尚未過
    戶，顯見買賣之說為不實。
  (二)家樂公司未依建造圖即一樓高420公分，其餘樓高360公分施
    工，其施工結果一樓低建造圖60公分，二樓低20公分，四樓
    低47公分，五樓低60公分，而原告丁○○為家樂公司負責人
    ，應依侵權行為負賠償責任，兩造間確有民事糾紛，非無糾
    紛可言。而被告先後兩次實施假扣押執行係依據系爭假扣押
    裁定，為合法行使假扣押權利，實施當時並無不法侵害原告
    權利可言，亦無故意或過失可言，不符侵權行為之要件，不
    得以嗣後遭廢棄之情事變更遽認實施時有故意或過失。而法
    院查封不動產時未張貼公告，僅由法院囑託地政事務所在債
    務人財產登載假扣押案號，地政事務所亦未公告，欠缺公示
    性，無第三人可得知悉之客觀情形，原告趙美惠並無名譽、
    信用受損可言，其請求60萬元精神損害賠償非有理由等語，
    資為抗辯。並答辯聲明：駁回原告之訴及假執行之聲請；如
    受不利判決，願供擔保請准免為假執行。
三、兩造不爭執事項：
  (一)被告於96年5 月29日以：原告丙○○為家樂公司之實際負責
    人、丁○○為家樂公司之名義負責人，而原告丙○○於95年
    2 月22日以家樂公司名義簽訂系爭合約書，向被告承攬台北
    縣林口鄉○○段352 地號上之辦公大樓興建工程，未依系爭
    合約書所附圖像申請建照、按圖施工，且隱瞞上情而按期向
    被告請領工程款，共詐得33,385,895元，迨被告法定代理人
    甲○於96年3 月間知悉後，始依系爭合約書第24條規定解除
    契約，主張家樂公司應依侵權行為及債務不履行之法律關係
    賠償被告因此所受之損害，而原告丙○○、丁○○及訴外人
    馬康俊亦應連帶負責，恐訴外人家樂公司、馬康俊及原告丙○○、丁○○有隱匿財產之虞等語為由，向本院聲請假扣押
    ，經本院於96年6 月30日以96年度裁全字第3807號裁定，准
    被告以200 萬元供擔保後，對訴外人家樂公司、馬康俊及原
    告丙○○、丁○○之財產在600 萬元範圍內予以假扣押，被
    告乃向本院提存擔保金後，聲請假扣押執行原告所有之不動
    產。嗣原告對系爭假扣押裁定提起抗告，經台灣高等法院於
    96年9 月26日以96年度抗字第1174號裁定廢棄系爭假扣押裁
    定，並駁回被告假扣押之聲請，被告不服提起再抗告，亦經
    台灣高等法院以96年度抗字第1174號駁回再抗告並確定在案
    。此有原告所提之系爭合約書1 份、96年5 月29日民事假扣
    押聲請狀1 件、系爭假扣押裁定1 件、板院輔96年度執全祿
    字第2161號囑託查封登記書2 件、台灣高等法院96年度抗字
    第77 0號裁定2 件等影本在卷可稽（見本院卷第13頁至第37
    頁，第66頁至第84頁），並經本院依職權調閱本院96年度裁
    全字第3807號、96年度執全字第2161號假扣押保全程序暨執
    行卷後影印在卷可徵。
  (二)被告於96年8 月20日就系爭合約書之糾紛即系爭假扣押裁定
    所欲保全之請求向台灣台北地方法院提起損害賠償之訴，業
    經台灣台北地方法院於97年10月7日以96年度建字193號判決
    訴外人馬康俊英應給付被告33,385,895元及法定遲延利息，
    駁回被告其餘之訴，此有原告提出之民事起訴狀繕本1 份、
    台灣台北地方法院96年度建字第193 號民事判決1 份足徵（
    見本院卷第85頁至第108 頁）。
四、兩造爭執事項要點：
  (一)原告丙○○依民事訴訟法第531條第1項規定，請求被告負損
    害賠償責任，有無理由？如有理由，其得請求之金額為若干
    ？
  (二)原告丁○○依民法第195條第1項規定，請求被告負非財產上
    損害賠償責任，有無理由？如有理由，其得請求之金額為若
    干？
五、本院之判斷：
  (一)按假扣押裁定因自始不當而撤銷，或因第529 條第2 項及第
    530 條第3 項之規定而撤銷者，債權人應賠償債務人因假扣
    押或供擔保所受之損害，民事訴訟法第531條第1項定有明文
    。參其立法之目的，乃在防止債權人濫用假扣押。又所謂「
    自始不當」而撤銷者，係指假扣押裁定後，債務人提起抗告
    ，經假扣押裁定法院或抗告法院認為依命假扣押時客觀存在
    之情事，不應為此裁定者而言，若係因本案訴訟敗訴確定而
    撤銷該裁定，僅屬因命假扣押以後之情事變更而撤銷，尚非
    該條所謂因自始不當而撤銷，自不得據以請求損害賠償（最
    高法院67年台上字第1407號判例及69年台上字第1879號判例
    意旨足資參照）。本件原告丙○○主張被告向本院聲請假扣
    押，經本院作成系爭假扣押裁定，原告不服提起抗告，經台
    灣高等法院以96年度抗字第1174號裁定廢棄系爭假扣押裁定
    ，並駁回被告假扣押之聲請，嗣被告不服提起再抗告，亦經
    台灣高等法院以96年度抗字第1174號駁回再抗告並確定在案
    ，是系爭假扣押裁定顯係自始不當等語，然為被告否認，並
    以上開情詞抗辯。查，被告於96年5 月29日向本院聲請假扣
    押，經本院系爭假扣押裁定以：「債務人丙○○（按：即原
    告）於95年2 月22日以家樂營造有限公司名義簽訂系爭合約
    書，向債權人（按：即被告）承攬台北縣林口鄉○○段352
    地號上之辦公大樓興建工程，卻未依合約所附圖像申請建照
    、按圖施工，且隱瞞上情而按期向債權人請領工程款，共詐
    得33,385,895元，迨債權人公司之負責人甲○於96年3 月間
    知悉後，始依雙方簽訂工程合約第24條規定解除契約，則債
    務人家樂營造有限公司自依侵權行為及債務不履行之法律關
    係賠償債權人因此所受之損害，該公司之實際負責人即債務
    人丙○○、名義上負責人即債務人丁○○，暨上述工程之建
    築師即債務人馬康俊，亦應連帶負責，近聞債務人有隱匿財
    產之情事，為此債權人願提供擔保，聲請在600 萬元之範圍
    內，對債務人之財產假扣押等語，固已提出工程合約、工程
    改善方案等影本，就其所欲保全之請求已為相當釋明外，然
    於所述假扣押之原因，則未盡釋明之責。茲債權人既陳明願
    供擔保，本院認其釋明之欠缺，擔保足以補之，其聲請自應
    准許。」，並准予被告提供200 萬元為原告丙○○、丁○○
    及訴外人家樂公司、馬康俊供擔保後，得對原告丙○○、丁○○及訴外人家樂公司、馬康俊之財產在600 萬元範圍內財
    產予以假扣押等情，有系爭假扣押裁定影本1 件在卷足稽，
    並為兩造所不爭執，系爭假扣押裁定嗣雖經台灣高等法院於
    96年9 月26日以96年度抗字第1174號裁定廢棄，並駁回被告
    假扣押之聲請，然其廢棄理由係認被告未能釋明其對原告聲
    請假扣押之原因，雖陳明願供擔保以代釋明，仍不符假扣押
    之要件，亦有台灣高等法院96年度抗字第770 號裁定影本1
    件足稽，是被告是否盡釋明之責，乃法院於假扣押當時本於
    職權所為之判斷，尚難遽認系爭假扣押裁定係因自始不當而
    撤銷。又被告就系爭假扣押裁定所欲保全之請求所提起之本
    案訴訟，業經台灣台北地方法院於97年10月7 日以96年度建
    字第19 3號判決被告一部勝訴在案，並有前開判決影本附卷
    可憑，雖尚未確定，惟已足認被告尚非虛構債權濫用假扣押
    聲請程序之情，其聲請系爭假扣押裁定為正當行使其訴訟權
    ，揆諸前揭說明，系爭假扣押裁定縱經抗告法院以不符假扣
    押之要件而廢棄，然尚非民事訴訟法第531 條第1 項「假扣
    押裁定因自始不當而撤銷」之範疇。
  (二)原告丙○○復主張於96年6 月7 日與訴外人乙○○簽訂買賣
    契約，將系爭不動產以1,250 萬元價格出售予訴外人乙○○
    ，係因系爭假扣押裁定而無法出售，後下跌為1,100 萬元，
    受有價格下跌150 萬元之損害等語，為被告所否認。經查，
    原告雖舉證人乙○○到庭證稱：原告丙○○是伊女婿的哥哥
    ，伊自97年初到98年2 月初止任職位於桃園縣中壢市○○○
    路之山王公司，山王公司是原告丙○○經營的公司，他是負
    責人。伊有每天去上班，伊太太為殘障人士除週一、三、五
    去醫院就診外，也在該公司幫忙，原告丙○○給伊跟伊太太
    一個月月薪共4 萬元。於正式任職山王公司之前的一、兩年
    就一直在該公司義務幫忙，在正式任職前只有在96年7 、8
    月間有拿過一次5 萬元的車馬費，伊於96年間無正式任職之
    工作。系爭不動產買賣契約伊有見過，其上伊名字部分是伊
    簽的。（問：在哪裡簽的？）在原告丙○○家，在林口文林
    街50號。（何時簽的？）96年5 月簽的。（問：有誰在場？
    ）伊記得不是很清楚，時間太久，伊女婿有無在場伊記不清
    楚，原告丙○○有在場，原告丁○○也有在場。伊女兒不在
    場，伊太太不在場。（問：買賣契約書上丙○○的印章是誰
    蓋的？）他自己蓋的。（問：為何丙○○不用自己簽名，是
    打字打好的，而你名字的部分是空白要簽名的？）因為是他
    太太（按：即原告丁○○）從樓下拿上來的契約書，是誰打
    字的伊不清楚。（問：你有真的買這個不動產嗎？）本來想
    ，都談好了，後來因故取消，因為錢的問題，還有賣方他們
    的問題而取消，至於他們什麼問題，伊也不是很清楚。（問
    ：房子在哪裡？）就原告住的林口鄉○○街的旁邊，是52號
    。房子算是三層半，房屋連土地一坪多少錢，伊不清楚，因
    為當時沒講。（問：為何不是到代書事務所簽約？）因為大
    家都是親戚，所以只是講一講，沒有注重這些問題。（問：
    你們簽約不用代書，你自己會辦過戶手續嗎？）伊沒辦過。
    （問：總價1250萬元如何付款？）等伊住中壢的房子（按：
    係門牌號碼桃園縣中壢市○○路○段428 巷10號房屋）賣了
    之後，有錢再給原告丙○○。（問：你們約定分期付款條件
    如何？）就是約定中壢房子賣了以後有錢再給原告丙○○，
    第一期是600 萬元，貸款650 萬元。（問：簽約當天有付定
    金600 萬元嗎？）沒有。（問：有交付支票給原告丙○○以
    付定金嗎？）沒有。（問：土地增值稅及契稅有約定何方付
    ？）契稅買方付，土地增值稅賣方付，多少錢伊不知道。（
    問：契約簽完以後有去申報契稅嗎？）伊不知道。（問：約
    定原告丙○○辦理過戶的證件要交給誰？）這個沒講。」等
    語（見本院98年5 月5 日言詞辯論筆錄）。另經本院隔離訊
    問證人即原告丙○○證稱：「系爭不動產買賣契約書上面伊
    名字的印章是伊蓋的，後面當事人欄賣方身分證號碼是伊寫
    的。系爭不動產買賣契約書是伊公司即山王工業有限公司裡
    面的小姐打字的，是伊叫她打字的。系爭不動產買賣書契約
    簽約地點在林口文林六街62巷50號，是家樂營造公司的地址
    。（問：簽約時有誰在場？）只有伊與乙○○在場，是在家
    樂營造公司伊的二樓辦公室簽的，其他的員工在樓下。原告
    丁○○沒有在場，簽約的時間好像是在96年6 月份。（問：
    簽約時乙○○有付你定金600 萬元嗎？）簽約時有這樣講，
    但是因為是自己人，所以簽約時就沒有跟乙○○收600 萬元
    定金，伊是想過戶時再跟乙○○一起拿1250萬元。（問：約
    定1250萬元付款條件如何付？）沒有約定要分幾期付，就是
    過戶的時候一次付清。（問：是否有約定過戶的證件如身分
    證、印鑑、印鑑證明、權狀何時交？交給誰？）由伊去找代
    書辦。沒有約定何時交過戶證件。」等語，亦有本院98年5
    月5 日言詞辯論筆錄足徵，然經核原告與乙○○上開證詞，
    其中就系爭不動產之簽約地點、簽約時間、該契約書係由何
    人繕打、簽約時尚有何人在場、付款條件等情，二人所證述
    情節均不一致，且付款條件雖約定簽約當日付600 萬元，但
    實際上買受人乙○○卻未付分文；簽約時並無何代書在場，
    事後亦未委託代書辦理過戶手續；而於簽約後迄今亦從未進
    行任何向系爭不動產所在地之市公所申報契稅及向稅捐機關
    辦理申報系爭土地移轉之土地增值稅等情，均在在顯與一般
    社會常情之正常買賣不動產程序與應辦手續相違，而與常理
    不符。且乙○○之女婿為原告丙○○之弟，二人為姻親關係
    ，乙○○與其妻復於96年間於原告丙○○經營之山王公司幫
    忙工作，未領取薪資，乙○○96年間並無何正式有固定薪資
    之任職工作，該時其仍有住家所在之銀行貸款需繳納，乙○○是否果有資力購買總價高達1,250 萬元之系爭不動產，亦
    顯非無疑，尚難認為原告丙○○與證人乙○○間確有買賣系
    爭不動產之真意，故尚難認為原告丙○○主張其於96年6 月
    7 日以1,250 萬元出售系爭不動產與乙○○，因系爭假扣押
    裁定而無法出售，後下跌為1,100 萬元，受有價格下跌150
    萬元之損害云云為可憑採。
六、按債務人因假扣押受有損害，向債權人請求賠償，若非本於
    民事訴訟法第531 條之規定，而係依民法侵權行為之法則辦
    理，則須債權人聲請假扣押有故意或過失，始得為之（最高
    法院95年度台上字第2986號判決參照）。又按債權人就金錢
    請求欲保全強制執行者，固得聲請假扣押，但債權人聲請執
    行假扣押，是否應負侵權行為之責任，應以假扣押之本案訴
    訟判決確定之結果以為斷；蓋本案判決如債權人勝訴確定，
    則其以假扣押保全強制執行之債權，即得受清償，自無侵權
    行為之可言；必債權人敗訴判決確定且須有故意或過失，始
    負侵權行為之責任，債務人方有損害賠償之請求權（最高法
    院78年度台再字第35號判決亦可資參照）。本件原告丁○○
    主張被告就與家樂公司間之民事糾紛，竟指稱原告丁○○詐
    領工程款而聲請假扣押原告丁○○之財產，顯有明知侵害原
    告丁○○權利之故意，且被告未提出任何證據或事由以釋明
    假扣押之原因，僅以臆測之可能性草率輕忽而為聲請系爭假
    扣押裁定，則被告對原告丁○○所聲請之系爭假扣押裁定顯
    有過失，且因被告之假扣押，使原告丁○○之債權人對其信
    用存有疑慮，已造成原告丁○○名譽及信用上之損害，而受
    有非財產上損害60萬元等語，為被告所否認，並以前開情詞
    置辯。查，被告向本院聲請系爭假扣押裁定裁定准許後，經
    被告提存擔保金後，向本院執行處聲請對原告丁○○所有之
    不動產實施假扣押執行在案等情，為兩造所不爭執，嗣系爭
    假扣押裁定雖經台灣高等法院以96年度抗字第1174號裁定廢
    棄，惟被告已對系爭假扣押裁定所欲保全之請求提起本案訴
    訟，經台灣台北地方法院以96年度建字第193 號判決被告一
    部勝訴，並認定被告對原告丁○○之請求為無理由，然原告
    丁○○確為家樂公司之登記負責人，為兩造所不爭，被告係
    基於原告丁○○為家樂公司之法定代理人，而家樂公司既有
    違反系爭合約書之情事，則原告丁○○身為該公司法定代理
    人，亦應對被告之損害負連帶清償責任為由，主張原告丁○○應負損害賠償責任，為保全將來債權之順利實現，而聲請
    假扣押。基此，即已足認被告係為保全其債權所為假扣押聲
    請為正當權利之行使，並非被告聲請本件假扣押之際，故意
    虛構事實，亦非明知無債權仍矇騙法院而聲請假扣押，以圖
    侵害原告丁○○之權利，是尚難謂被告主觀上有何故意不法
    侵害原告丁○○之權利可言。又系爭假扣押裁定雖經台灣高
    等法院96年度抗字第1174號裁定以被告不能釋明假扣押之原
    因存在為由，認不應准許假扣押，惟各級法院就債權人是否
    已盡釋明假扣押原因認定尚有不同，自不能因法院之判斷不
    同，進而認定被告所為假扣押之聲請屬過失不法侵害原告丁○○之權利，是亦難認被告主觀上有何過失不法侵害原告之
    權利可言。故原告丁○○依民法第195 條第1 項規定，請求
    被告賠償非財產上損害60萬元云云，洵屬無據。
七、綜上所述，原告丙○○依民事訴訟法第531條第1項規定，請
    求被告賠償150 萬元及自起訴狀繕本送達翌日起至清償日止
    之法定遲延利息；暨原告丁○○依民法第195 條第1 項規定
    ，請求被告賠償60萬元及自起訴狀繕本送達翌日起至清償日
    止之法定遲延利息，均無理由，應予駁回。原告丙○○、丁○○之訴既經駁回，其假執行之聲請即失所依據，併駁回之
    。
八、本件事證已臻明確，兩造其餘攻擊防禦方法及舉證，核與判
    決結果無影響，爰不予一一論述，附此敘明。
九、據上論結，本件原告之訴為無理由，依民事訴訟法第78條，
    判決如主文。
中    華    民    國    98    年    7     月     7    日
                  民事第一庭  法  官  陳翠琪
以上正本係照原本作成
如對本判決上訴，須於判決送達後20日內向本院提出上訴狀
中    華    民    國    98    年    7     月     8    日
                              書記官  簡曉君


司法院資訊處製作；財團法人民間司法改革基金會備份。
